【裁判字號】    98,勞安訴,6
【裁判日期】    990118
【裁判案由】    業務過失致死等
【裁判全文】
臺灣桃園地方法院刑事判決             98年度勞安訴字第6號
公  訴  人  臺灣桃園地方法院檢察署檢察官
被      告  乙○○
選任辯護人  陳鵬光律師
            許慧如律師
            白友桂律師
上列被告因業務過失致死等案件，經檢察官提起公訴（98年度偵
字第2826號），本院判決如下：
    主  文
乙○○無罪。
    理  由
一、公訴意旨略以：被告乙○○自民國93年6月8日起至96年12月
    18 日止，擔任址設桃園縣龍潭鄉○○村○○路1000號行政
    院原子能委員會核能研究所（下稱行政院原能會核研所）所
    長，綜理該所一切事務，為從事業務之人，亦為勞工安全衛
    生法第2條第2項所稱之雇主，於96年9月14日上午8時許，該
    所助理研究員即被害人李財興，在上址036A館2樓212室進行
    天然氣（以甲烷為主要成分）重組反應產生合成氣（氫氣及
    一氧化碳）之專案實驗，被告乙○○應注意依勞工安全衛生
    法第5條第1項第7款「雇主對左列事項應有符合標準之必要
    安全衛生設備：…七、防止原料、材料、氣體、蒸氣、粉塵
    、溶劑、化學物品、含毒性物質、缺氧空氣、生物病原體等
    引起之危害。」，暨勞工安全衛生設施規則第287條：「雇
    主對於勞工有暴露於高溫、低溫、非游離輻射線、生物病原
    體、有害氣體、蒸氣、粉塵或其他有害物之虞者，應置備安
    全衛生防護具，如安全面罩、防塵口罩、防毒面具、防護眼
    鏡、防護衣等適當之防護具，並使勞工確實使用。」之規定
    ，且依當時情形，並無不能注意之情事，竟疏未注意，確實
    指定專人於被害人李財興實驗前至上開實驗室測定有毒氣體
    濃度，亦未提供適當呼吸防護具供被害人李財興使用，致被
    害人李財興於當日11時15分許，嘗試從事砝水器之延長儲水
    管組裝時，因管件接續不良不慎造成管線洩漏出高濃度一氧
    化碳，致被害人李財興一氧化碳中毒，造成心肌及腦部缺氧
    死亡。因認被告乙○○涉犯刑法第276條第2項之業務過失致
    死及違反勞工安全衛生法第5條第1項第7款規定，致發生同
    法第28條第2項第1款之死亡職業災害，而涉有同法第31條第
    1 項等罪嫌。
二、按犯罪事實應依證據認定之，無證據不得認定犯罪事實；不
    能證明被告犯罪者，應諭知無罪之判決，刑事訴訟法第154
    條第2項及第301條第1項，分別定有明文。次按認定不利於
    被告之事實，須依積極證據，苟積極證據不足為不利於被告
    事實之認定時，即應為有利於被告之認定，更不必有何有力
    之證據；又犯罪事實之認定，應憑真實之證據，倘證據是否
    真實尚欠明確，自難以擬制推測之方式，為其判斷之基礎；
    刑事訴訟法上證明之資料，無論為直接或間接證據，均須達
    於通常一般之人均不致有所懷疑，而得確信其為真實之程度
    ，始得據為有罪之認定，若其關於被告是否犯罪之證明未能
    達此程度，而有合理懷疑之存在，致使無從形成有罪之確信
    ，根據「罪證有疑，利於被告」之證據法則，即不得遽為不
    利被告之認定（最高法院30年上字第816號、53年台上字第
    656號、76年台上字第4986號判例可資參照）。再業務上過
    失致人於死罪，其死亡之結果須與業務上過失有相當之因果
    關係，如死亡結果之發生，並非由於行為人之業務上過失所
    致，則難構成該罪；刑法上之過失犯，其過失責任之有無，
    應以行為人之懈怠或疏虞與結果之發生，有無相當因果關係
    為斷。所謂相當因果關係，係指依經驗法則，綜合行為當時
    所存在之一切事實，為客觀之事後審查，認為在一般情形下
    ，有此環境，有此行為之同一條件，均可發生同一之結果者
    ，則該條件即為發生結果之相當條件，行為與結果即有相當
    因果關係。反之，若在一般情形下，有此同一條件存在，而
    依客觀之審查，認為不必皆發生此結果者，則該條件結果並
    不相當，不過為偶然之事實而已，其行為與結果間即無相當
    因果關係（最高法院69年度台上字第3159號、85年度台上字
    第4269號裁判要旨參照）。況刑事訴訟法第161條第1項亦規
    定，檢察官就被告犯罪事實，應負舉證責任，並指出證明之
    方法，是檢察官對於起訴之犯罪事實，應負提出證據及說服
    之實質舉證責任，倘其所提出之證據，不足為被告有罪之積
    極證明，或其指出證明之方法，無從說服法院以形成被告有
    罪之心證，基於無罪推定之原則，自應為被告無罪判決之諭
    知，亦經最高法院著有92年台上字第128號判例可資參照。
三、公訴人認被告乙○○涉犯前開業務過失致人於死犯行，無非
    以被告之供述、證人鄭鈴娟、丙○○、陳維駿、證人即行政
    院原能核研所所長葉陶然、證人即行政院原能核研所副所長
    楊清田之證述、臺灣桃園地方法院檢察署相驗屍體證明書、
    相驗筆錄、檢驗報告書、法務部法醫研究所96年11月6日法
    醫理字第0960004491號函暨所附之解剖報告書、鑑定報告書
    、相驗照片、現場照片、行政院勞工委員會北區勞動檢查所
    97年1月17日勞北檢衛字第0975000516號函暨所附之職業災
    害檢查報告書等件為主要依據。訊據被告對於本案案發當時
    擔任行政院原能核研所所長一職之事實坦承不諱，然堅決否
    認有何業務過失致人於死之犯行，辯稱：核研所對於每個實
    驗室的安全設備都有積極投入，所長的職務不可能完全瞭解
    每個實驗項目的執行，李財興所負責的實驗室在正常的操作
    情況下，工作安全應該無虞，實驗室的一氧化碳的濃度應該
    也是維持安全的範圍內，被害人的死亡與試驗室環境安全無
    關等語。
四、經查：
(一)、程序方面：
 1、辯護人為被告辯以：上開職業災害檢查報告書，係公務員針
    對具體個案為之，並非從事業務之人於業務上或通常業務過
    程所須製作之紀錄文書、證明文書，不得適用刑事訴訟法第
    15 9條之4第1款例外得有證據能力之規定等語，固非無見。
    惟按「法院或檢察官得囑託醫院、學校或其他相當之機關、
    團體為鑑定，或審查他人之鑑定，並準用第203 條至第206
    條之1之規定」、「審判長、受命法官或檢察官於必要時，
    得使鑑定人於法院外為鑑定」、「鑑定之經過及其結果，應
    命鑑定人以言詞或書面報告」，刑事訴訟法第208條第1項前
    段、第203條第1項、第206條第1項定有明文。查上開行政院
    勞工委員會北區勞動檢查所97年1月17日勞北檢衛字第09750
    00516號函及函附之行政院原能核研所助理研究員李財興一
    氧化碳中毒致死職業災害檢查報告書，係行政院勞工委員會
    北區勞動檢查所依檢察官之囑託，派檢查員於96年9月19日
    親赴事故發生現場勘查，並審查李財興手繪之預定改裝氣水
    分離器概念圖、核能研究所氫氣重組反應、臺灣桃園地方法
    院檢察署相驗屍體證明書、核能研究所各單位核安小組編組
    及工作職掌等資料所為之書面報告，性質上自屬刑事訴訟法
    第206條第1項所定之鑑定報告，揆諸前揭條文規定，上開行
    政院勞工委員會北區勞動檢查所97年1月17日勞北檢衛字第
    0975000516號函及函附之行政院原能核研所助理研究員李財
    興一氧化碳中毒致死職業災害檢查報告書，自有證據能力。
 2、其餘本院認定事實所引用之下列卷證資料（包含供述證據、
    文書證據等證據），並無證據證明係公務員違背法定程序所
    取得，且被告、辯護人、檢察官於本院審判期日中對於提示
    之卷證，就證據能力均未表示爭執，迄至言詞辯論終結前亦
    未再聲明異議，又卷內之文書證據，經核亦無刑事訴訟法第
    159條之4之顯有不可信之情況與不得作為證據之情形，本院
    審酌上開證據資料製作時之情況，尚無違法不當及證明力明
    顯過低之瑕疵，亦認為以之作為證據應屬適當，是依刑事訴
    訟法第159條至第159條之5規定，所引用之卷證所有證據（
    包含供述證據、文書證據等證據），如下揭所示均有證據能
    力。
(二)、實體方面：
 1、被害人李財興為行政院原能會核研所之助理研究員，036A
    館212室之天然氣重組產氫實驗室地點原先為低輻射低污染
    管制區，為配合該所污染管制區縮減政策及執行92年「電漿
    重組產氫氣及潔淨動力系統雛型之建立」子項計畫之重組產
    氫實驗，該場地於92年6月完成除污、整理後，李財興於92
    年11月至93年4月間，陸續上簽奉准辦理管制區實驗室縮減
    變更及整修，負責將該場地重新規劃分隔成編號212、231及
    214等3間以玻璃門分隔之實驗室，並成立採購案委由廠商源
    潤股份有限公司辦理實驗室整修及裝設煙櫃、抽氣罩、實驗
    桌等設備，其中212室為重組產氫實驗室，213室為觸媒特性
    分析實驗室，214室為放射性實驗室，均由李財興擔任實驗
    室負責人，重組產氫實驗室中之反應氣體、分析用氣體之進
    氣及氣體產物排氣管線（不鏽鋼管或銅管），由李財興、戊○○及謝順吉3人自行配管，後續因配合實驗需要，又陸續
    增加尾氣燃燒器（置於213室煙櫃內）及2條16mm塑膠排氣管
    線，於94年初，因配合該所能源相關計畫整合，觸媒重組產
    氫實驗由036A館212室移至028館3樓執行，於95年6月間，因
    李財興保管之筆記型電腦（與氣相層析儀連線，以擷取及分
    析數據用）於028館失竊，為確保該所實驗設施及重要物料
    之保管要求，該所政風室暫時封閉該實驗室進行調查，為使
    實驗不致中斷，李財興遂將其所負責之所有實驗移回036A
    館212實驗室進行，該實驗於95年10月完成單元獨立測試後
    ，接續進行約1年之「燃料電池發電系統」計畫之系統串連
    測試，於96年9月1日該計畫進行1KWSOFC系統功能測試及試
    運轉時，發現重組器之觸媒有粉化現象，於96年9月10日計
    畫檢討會議中，李財興提出將採用以往通過1,000小時測試
    之相同的AL2O3做觸媒再進行1,000小時之長期測試，以確認
    其性能之再現性，因此自96年9月11日起，李財興於036 A館
    212實驗室中以微型石英管反應器開始進行天然氣觸媒重組
    產氫之耐久性實驗，測試觸媒重組性能及結構強度，預計連
    續進行1,000小時之測試，於96年9月14日12時10分許，經鄭
    鈴娟、丙○○等人發現李財興倒臥在地，送醫急救，李財興
    仍於96年9月17日晚上10時45分許死亡等情，為被告所不爭
    執，並有證人即李財興之同事鄭鈴娟、丙○○於警詢之證述
    （見臺灣桃園地方法院檢察署96年度相字第1469號卷卷一【
    下稱96年度相字卷卷一】第4至7頁）及行政院原能會核研所
    97年9月23日核化工字第0970005172號函文、臺灣桃園地方
    法院檢察署相驗屍體證明書各1份在卷可資佐證（見臺灣桃
    園地方法院檢察署96年度相字第1469號卷卷二【下稱96年度
    相字卷卷二】第283頁、97年度他字第3331號卷【下稱他字
    卷】第94頁），此部分之事實應堪認定。
 2、本案之爭執點厥為李財興在036A館212實驗室所進行重組產氫
    實驗所洩漏之一氧化碳濃度是否足以導致李財興死亡？036A
    館212實驗室所配置之設備是否足夠及其安全衛生管理之工作
    應由何人負責？茲分述如下：
  (1)查，036A館212室之長、寬、高各為8、5.1、2.8公尺，氣積
    約為114立方公尺，室內設有向上吸引型氣罩之局部排氣裝置
    ，氣罩分別設置於該實驗裝置之反應器上方合成氣出口管線
    上方，另一氣罩設置於暫未作實驗之實驗桌上方，其氣罩之
    直徑均為35公分，其氣罩截面積平均流速為0.5公尺/秒，總
    換氣量為1.44CMM。災害發生當日紀錄，其操作條件固定為
    天然氣以47.00cc/min、空氣為38.83cc/min之進料速率經定
    量分注器與液態水經注射器3.185克/小時之進料速率混合後
    進入反應器，產品出料速率為518.61cc/min。10月5日派員
    以四用氣體測定器檢測一氧化碳結果，發現氣水分離器入口
    及其出口分流處等接頭可斷斷續續檢測出一氧化碳，濃度分
    別約為240ppm及84ppm左右。另模擬現場連續3天重組產氫實
    驗後（啟動氣罩吸氣），經實施環境空氣中一氧化碳濃度測
    定結果介於10ppm左右，此有行政院勞工委員會北區勞動檢
    查所97年1月17日勞北檢衛字第0975000516號函所附之檢查
    報告書1份在卷可稽（見96年度相字卷卷二第271反面、272
    及其反面頁）。而證人即行政院勞工委員會北區勞動檢查所
    檢查員丁○○○於本院審理時到庭證稱：我們檢查過程中，
    窗戶沒有開，只有開門，結果在觸媒那邊找到兩個洩漏點，
    洩漏的濃度分別是240ppm跟84ppm，這也就是勞工作業比較
    會接近的地方，其他地方還是有微漏的現象，但濃度不高。
    我們會現場連續做這個實驗，是因為罹災者在做這個實驗的
    時候，已經做這個實驗3天了，我們有問核研所的人，到底
    這個抽風機（應為抽風罩之口誤）有沒有開，受詢問者，只
    告訴我們，看到罹災者倒在實驗室的時候，第一個動作就是
    打開抽風機的開關，所以不能確定當時抽風機到底是開著還
    是關著的，我們是為了確定這個實驗在正常環境之下連續做
    3 天，在抽風機有運作的情況下，實驗室內環境的一氧化碳
    濃度有多高。所以我們請庚○按照罹災者的實驗方式，重做
    實驗，連續實驗3天，實驗的過程，一樣是門窗緊閉，但是
    抽風機是開啟的，在3天後，是甲○○去檢查的，檢查的結
    果，是在反應器那邊，就是罹災者的作業位置，那邊測得的
    大約是10ppm上下。這個不代表整個環境的濃度，這是是在
    勞工的作業位置的空間所測得的濃度。沒有超過法定的容許
    濃度，法定是35ppm。35ppm是指人吸入的空氣量，超過法定
    濃度就是高濃度。我們去的時候，已經沒有辦法確定當時抽
    氣罩是否有開，而當時抽氣罩是正常的。其他位置都有掃瞄
    過，只有勞工的位置比較高，其他地方很低，甚至於沒有，
    因為有抽氣的關係。我忘記有沒有去天花板測試。如果有的
    話，數據也不會很高。罹災者要吸入足以中毒倒地的一氧化
    碳，濃度大約是1,000到2,000ppm等語（見本院勞安訴字卷
    第135反面至140頁）。另稽之證人即行政院勞工委員會北區
    勞動檢查所檢查員甲○○於本院審理時到庭證稱：檢查報告
    中之災害原因分析（二）空氣中一氧化碳濃度400ppm以上會
    引起虛弱、頭昏眼花、惡心（應為噁心之誤繕）、昏暈，
    1,200ppm以上會使心跳加速且不規則，2,000ppm以上會喪失
    意識及死亡，濃度高於5,000ppm可能於數分鐘致死，這個部
    分是我上網查的資料等語（見本院勞安訴字卷109頁），互
    核行政院勞工安全衛生研究所發布之公安警訊中載明環境中
    一氧化碳含量1,600-3,000pp m，暴露1-1.5小時，會出現昏
    迷、痙攣、呼吸及心衰竭、死亡等症狀（見本院審勞安訴字
    卷第133頁，即被告所提之被證10號），由此可知行政院勞
    工委員會北區勞動檢查所檢查員雖在036A館212實驗室測得
    重組產氫實驗反應器區域之管線接續處洩漏一氧化碳之濃度
    分別約為84ppm及240ppm左右，但無論是依照證人張簡誌銘
    、甲○○、其等所製作之檢查報告及行政院勞工安全衛生所
    發布之公安警訊所載足以造成死亡結果之一氧化碳含量，上
    開實驗室所洩漏一氧化碳之含量均與一氧化碳中毒死亡至少
    應達到1, 600ppm以上之數值相差甚鉅，此測得之含量實難
    造成被害人李財興一氧化碳中毒致死之結果。再衡以證人丁○○○於本院審理證稱：「（問：有哪些管線是你剛剛所說
    碰一下就掉落的？）剛才我們有註明，掉落的地方在第314
    頁說明九212，最靠左邊的儀器上方，這個沒有完全照出來
    ，我自己有帶資料來，這個是我們過了幾天去查的時候，摸
    了一下就掉下來。這個現象，其實核研所他們也知道，我們
    在測試的時候，他們都有陪同。（證人當場標示位置）這個
    在我們的檢查報告第5頁有提到，照片的話是照片五。（問
    ：你說一碰就掉落，是指碰一下就掉下來？）是拉一拉，碰
    一下就掉下來。（問：是否是照片五這個接頭？）是的。（
    問：是拉起來搖一搖就掉下來？）是的。（問：這個接頭是
    否有測試？）第一天的時候有測這條管線，但是這個地方沒
    有洩漏。（問：管線掉落的時候，有無施測掉落的情形，一
    氧化碳外洩如何？）因為時間很久了，發現這個接頭掉落的
    時候，反應器是否有在運轉，我已經不記得了，之所以沒有
    列，是因為我們第一天去測漏的時候，這條管線是正常的，
    所以這個接頭不良，不是本案的問題，只是要表示說他們的
    接管是非常的粗糙。（問：要拆裝祛水器，要把管線拔掉，
    反應器持續運作，這個過程中一氧化碳的外洩的濃度會有多
    高？）當初沒有去測。（問：在整個換祛水器，拔管跟接管
    ，這個過程當中，不開抽氣罩的情形下，一氧化碳的外洩量
    會有多少，實驗室環境一氧化碳的濃度會有多高？）沒辦法
    去瞭解整個環境會有多高，如果整個管子進來的話，依照庚○他們的說法，把這個數據乘一下就可以知道了，但是重點
    不在整個環境濃度，而是在洩漏處，瞬間吸入高濃度的一氧
    化碳，但祛水器管子拔掉之後，一氧化碳的濃度多高，我不
    知道，而且核研所跟我說，祛水器沒有更動，還是保留原來
    的祛水器，而要添加的新設備是掉在地上。我們有看到一個
    附件掉在地上，在我們的報告上的照片六，這個Ｙ型分流管
    掉在地上，原來的祛水器還保留，沒有任何的更動。（問：
    你們沒有去測試把這個祛水器的管線拔掉後一氧化碳的濃度
    ？）沒有去測試。（問：你們沒有去測試的原因？）核研所
    的人員告訴我們沒有更動，所以我們就沒有去測，我剛剛所
    說的是我們推測的原因，但是還有其他管線接續不良的問題
    ，所以沒有辦法確定。（問：其他管線接續不良，你們最多
    就是測試到24 0ppm？）超過35ppm就是高濃度。」等語（見
    本院勞安訴字卷第139反面至140頁）。凡此，被害人李財興
    是否於嘗試從事砝水器之延長儲水管組裝時，因管件接續不
    良不慎造成管線洩漏出高濃度一氧化碳，致其一氧化碳中毒
    ，造成心肌及腦部缺氧死亡等情，由於行政院勞工委員會北
    區勞動檢查所檢查員為職業災害檢查時未就此部分進行測量
    ，且當時祛水器依然如故，並未更動，即難遽認被害人李財
    興於案發當時正從事祛水器之延長儲水管組裝工作；更何況
    ，檢查員亦認為管線僅接管不良，無洩漏之跡象，則被害人
    李財興因一氧化碳中毒造成心肌及腦部缺氧死亡是否與該實
    驗有關，猶非無疑。
  (2)甚以，證人即行政院原能會核研所研究員庚○於本院審理時
    證稱：據我計算，一個抽氣罩大概每分鐘可以抽取3點多立方
    公尺的抽氣量，這個實驗室裡面有安裝兩個抽氣罩，經過計
    算大概15到20分鐘可以把整個實驗室的氣體換過一遍。李財
    興那個實驗管線的接頭大部分是在反應器附近，抽氣罩就裝
    在反應器上方，因為那邊的接頭最多，也是最有可能發生微
    量漏氣的地方。北檢所的張簡組長來的時候，是先檢查我們
    實驗室的氣體濃度，針對我們實驗室反應器上方的天花板去
    採樣，張簡組長說只要是一氧化碳的職災，不管環境如何變
    化都可以在上方天花板附近採到一氧化碳的殘留，因為一氧
    化碳比空氣輕，所以會殘留在天花板附近。張簡組長也通了
    空氣去檢查我們的管線是否有漏氣，結果沒有漏氣，但天花
    板的採樣結果並沒有告訴我們結果如何，這是第一次。第二
    次，張簡組長又來我們實驗室要求我們重複進行李財興的實
    驗，想要找出職災的原因，這次也是在反應過程中去檢查管
    線是否有漏氣，發現偵測器可以檢測到一氧化碳，但是濃度
    好像只有一、兩百ppm，實驗室環境濃度確實的量我忘記了
    ，但是我記得蠻低的，大概10ppm以下。第二次結束之後，
    北檢所要求我們隔幾天再做一個重複做一個連續3天的實驗
    ，因為當初李財興是連續進行3天的實驗才發生事故的，實
    驗室環境中的濃度也是在10ppm上下，這是在抽氣罩運作的
    情況下，我們只要一開啟就是兩台抽氣罩都開。而意外發生
    後，李財興的實驗室就被關閉了，反應是持續進行的，所以
    我認為偵測時實驗室的氣體與李財興發生意外當時的氣體環
    境應該是一致的。這個抽風罩並沒有故障等語（見本院勞安
    訴字卷第97至100反面、107反面頁）。參以證人丁○○○另
    於本院審理時證稱：一個抽氣罩每分鐘換氣量是2.88。兩個
    抽氣罩同時運轉，約二十幾分鐘，等同於把實驗室裡面的空
    氣完全換過一遍。連續3天模擬的結果，在有洩漏的情況下
    ，操作者的位置，所測試的結果是10ppm，這樣的通風是可
    以的等語（見本院勞安訴字卷第141及其反面頁），則2台抽
    風罩之換氣量即每分鐘5.76立方公尺，縱使該實驗所產生之
    有毒氣體全部外洩，依照上揭檢查報告書所載，反應所得之
    氣體產品產出速率每分鐘約為518.61cc，設置於反應器上方
    每分鐘可抽出2.88立方公尺氣體之排氣抽風罩，亦足以將之
    全部排出而不讓洩漏之一氧化碳滯留在實驗室內。再且，在
    2台抽風罩均開啟之情況下，約二十幾分鐘，即可將該實驗
    室內之空氣全部抽換一遍，足見036A館212實驗室所配有之2
    台抽風罩於被害人李財興於實驗當時之功能正常，倘於實驗
    時開啟該等抽風罩，該重組產氫實驗所產生之一氧化碳環境
    濃度應在勞工作業環境空氣中一氧化碳容許濃度35ppm 以下
    ，係屬安全範圍內，亦堪認定；況該實驗室在2台抽風罩開
    啟之情況下，經行政院勞工委員會北區勞動檢查所檢查人員
    連續3天進行重組產氫實驗，測得該實驗室環境一氧化碳濃
    度介於10ppm左右，並不會發生致人死亡之結果，亦經證人
    甲○○於本院審理時確認無訛（見本院勞安訴字卷第110頁
    ）。換言之，036A212實驗室之防護設備已足因應有毒氣體
    引起之危害，業已符合勞工安全衛生法第5條第1項第7款之
    規定，且該等設備並該當勞工安全衛生設施規則第287 條規
    定之適當防護具，自難苛責被告於被害人實驗前須先行指定
    專人至上開實驗室測定有毒氣體濃度，並另額外提供呼吸防
    護具與被害人李財興使用之必要，亦不能執為擴張被告注意
    義務範圍之依據。
  (3)另據證人即行政院員能會核安所化工組研究員戊○○於本院
    審理時證稱：我實驗產生的也是一氧化碳和氫氣，危險因子
    是一氧化碳中毒、氫爆炸。所以在實驗前，設備組裝起來之
    後，我會做管線的氣體測漏，然後將抽氣罩開啟，開窗都開
    啟，實驗室有貼說要注意通風。因是密閉系統，我們的實驗
    不一定要把門窗都關起來。而我的實驗不需要戴著防毒面具
    來進行，因為氫氣的爆炸下限是百分之4，如果我門窗開啟
    的話，用大氣稀釋法要達到百分之4是很不容易的，所以我
    在212實驗室做實驗時，也會開啟門窗。036A212實驗室沒有
    窗戶，213實驗室才有，我做實驗時，我會把212、213 兩個
    門打開跟036A213實驗室的窗戶打開，這樣整個才有對流，
    也開空調，因為裡面沒有開空調會很熱。在用212實驗室之
    前，我會先跟李財興講一聲，因為李財興是實驗室負責人。
    我自己進行實驗時，並沒有去申請攜帶式的偵測器，因為只
    需要通風良好即可。我去036A212實驗室對李財興急救時，
    036A212實驗室通往213實驗室的門是關的，而212實驗室對
    外的門是開的等語（見本院勞安訴字卷第69至80頁）。證人
    即行政院原能會核安所研究員丙○○於本院審理時證稱：當
    時那天是12點多，有一位分析組的鄭小姐發現李財興倒在地
    上，因為那時候那個實驗室是管制的，門關起來進不去，所
    以我可以刷卡進去，我第一個進去，然後把李財興搬移到大
    約1公尺以外的地方對其做人工呼吸。從036A212實驗室到
    036A213實驗室還有一個門，那個門應該沒有打開等語（見
    本院勞安訴字卷第82反面至84頁）。復酌，證人庚○於本院
    審理時證稱：我有使用核研所036A館212研究室，從事電漿
    加觸媒的實驗，李財興的研究跟我算是相當接近，我有電漿
    ，李財興沒有，李財興是純粹用觸媒產氫。李財興這個實驗
    的危險性在於高溫的燙傷跟氣體外洩。我自己的實驗也有這
    樣的危險。因為氣體都是經由管線排放到外面，如果有什麼
    危險就是管線的接頭沒有接好造成微量氣體外洩。萬一有微
    量氣體外洩，我們是用抽氣罩把氣體抽走。而抽氣罩的抽氣
    量蠻大的，所以不管是哪一端的管線都可以。因為空氣是流
    動的，所以抽氣罩抽氣的時候，不管是哪一端都可以抽走。
    我自己在進行自己的實驗時，會先檢查接頭有無漏氣。核研
    所的安全單位會整體的來檢查我們的實驗室安全措施，會以
    他們專業角度來檢查，如果有疏失的地方，會要求我們改正
    。我們的抽風罩雖然不是很大聲，但是還是聽的到有沒有在
    運轉，氣體偵測器需不需要裝置，還是需要我們自己的評估
    ，我們認為風險比較高就會裝置固定式的偵測器，但是如果
    風險比較低，我們就會有移動式的偵測器。像我們做這種產
    氫的實驗，我們就會自己去申請移動式偵測器，李財興也有
    申請。事後發現李財興將移動式偵測器放在辦公室，目前我
    幫李財興保管等語（見本院勞安訴字卷第96至102頁）。稽
    之證人戊○○、庚○所做實驗之危險因子均係一氧化碳，且
    按渠等操作實驗之經驗及應有之步驟，均認在實驗之前，須
    將抽氣罩開啟、門窗打開，做好此等安全措施即可將實驗室
    內之氣體排出，不須額外戴著防毒面具等情，已徵036A212
    室之安全設備，再輔以從事實驗應有之安全觀念與舉措，足
    資因應被害人李財興所從事天然氣重組產生合成氣實驗所生
    之危害。職是，被害人李財興致死結果實與被告未確實指定
    專人於實驗前至實驗室測定有毒氣體濃度，亦未提供適當呼
    吸護具供李財興使用不具何等直接之因果關係；抑者，該實
    驗室中業已備妥功能正常之抽風罩足資將有毒氣體排除，並
    備有攜帶式二合一氣體偵測器，業經證人庚○證述明確如前
    ，甚證人即行政院原能會核研所功能組組長己○○、戊○○
    、庚○悉為行政院原能會核安所研究員，均證述實驗室的設
    置及應備的各項儀器、安全配備，實驗室負責人最為瞭解一
    情，則被害人李財興為天然氣重組產生合成氣實驗之設計規
    劃者，亦為該實驗室之負責人，對於該實驗場所、設備、方
    式等理應十分熟稔，且其甫於96年9月5日參加行政院原能會
    核研所職安會所承辦為時6小時針對021館燃料電池（SOFC）
    研究實驗是危害鑑別與風險評估之安全衛生教育訓練（見本
    院審勞安訴字卷第125頁，即被告所提之被證8號），對於該
    實驗之安全標準及需求更應瞭解，但其因自己疏忽未於實驗
    時將上開攜帶式二合一氣體偵測器帶至實驗室而放置於辦公
    室，且未將實驗室內之門窗開啟保持通風狀態。此外，2 台
    抽風罩正常開啟時，約二十幾分鐘即可將環境中一氧化碳排
    出，業經本院認定如前，然被害人李財興卻係因一氧化碳中
    毒引起心因性併神經性休克死亡，益見其實驗當時並未將上
    開抽風罩開啟所致，而此等工作安全之防護措施係為專業人
    員之被害人李財興本身應為業務上注意之義務，被害人李財
    興疏於此等工作安全防護上作為之義務，於客觀上實難歸責
    於被告，自不得謂被告對此有何作為義務之違反或對該結果
    有何預見之可能性。
  (4)按勞工安全衛生法所謂之「雇主」，依同法第2條第2項之規
    定，係指「事業主」或「事業之經營負責人」，即該條所謂
    「負責人」應指實際經營者而言。又勞工安全衛生法第31條
    第2項及第32條第2項之兩罰規定，僅規定法人之負責人，並
    未明定為法人之代表人，況現代大企業組織體，所有者與管
    理者分離，在企業組織規模愈大，企業管理愈複雜之情況下
    ，企業代表人欲直接管理漸成為不可能，因此往往僱用專業
    人員管理。是該企業體需要那些安全衛生設施，以實際管理
    該企業體，如廠長等最為熟悉，其有違反勞工安全衛生法第
    5條之規定者，自應以實際負責經營管理者為處罰對象。經
    查，依據行政院原子能委員會核能研究所組織條例第3條規
    定，設有綜合計劃組、核子工程組、核子燃料及材料組、同
    位素應用組、物理組、化學組、化學工程組、核能儀器組、
    工程技術及設施運轉組、保健物理組、分析組十一組。又執
    行中之研究計劃種類繁多，計分為A類（中央預算研究計畫
    ）、B類（外界委託研究計畫）、C類（例行運轉計畫）及D
    類（業務計畫），各計畫項下尚有分支、分項、子項計畫，
    有行政院原能會核研所上開函文可參（見他字卷第93頁）。
    另佐以證人己○○於本院審理時證稱：一般來講，實驗室的
    設置有該實驗室設立目的，根據設立的目的去建置各種各樣
    的儀器設備，實驗室都會有一個實驗室的負責人，負責人就
    會去管理實驗室。如果人家要來檢查，不管是公安、核安或
    是什麼方面，都要找管理的人來開門、引導。因為每個單位
    從事的各種專業，都是非常專業，計畫主持人或是一個計畫
    之下要從事實驗的人，都要去瞭解這個實驗有沒有什麼危險
    ，應該建置什麼樣的設備，在計劃裡面去提案、去購買，因
    為這樣經費大概都是在計畫裡面掌控這些經費。如果負責這
    個實驗的人，都不知道要什麼樣的設備，別人大概也就很難
    瞭解要怎樣的設備，因為所裡面的計畫，每年都有新的，一
    直在做不同的研究，所以這個部分，主要還是在計畫裡面或
    是從事這個實驗的人要去瞭解實驗的性質，再編經費去購買
    所需要的設備、儀器。核安會管的是所裡面一般對安全所設
    的規則，由核安會去看每個單位有沒有照這些東西在實施，
    至於每一個防護的設備，規則就沒有辦法包括的鉅細靡遺，
    可能今天做的研究需要這種的特性是這樣，明天的特性是那
    樣，確實是五花八門，核安會只是設定一些管理的規則。一
    個核研所有10個功能組，這10個功能組下面的每個實驗人員
    在哪一個實驗室做什麼實驗，所長不可能會知道等語（見本
    院勞安訴字卷第50及其反面、58反面頁）；證人戊○○於本
    院審理證稱：就我所知，實驗是由我們自己去評估實驗的危
    險性，有需要什麼安全設備是由我們自己去採購。基本上都
    是我們自己做實驗的時候，自己去測試安全設備運作是否正
    常，也有一般性的測試，就是每個月的測試，那也是測試看
    抽風罩有無正常就我所知，我們自己做的實驗是自己在評估
    安全，做自己專門、熟悉的領域，大概最清楚就是做實驗的
    人自己本身主持人會交代這個計畫要做哪些，要怎麼做，需
    要多少設備，預估多少經費，都是我們自己提出需求，在去
    跟主持人徵求經費等語（見本院勞安訴字卷第69至76頁）；
    證人丙○○於本院審理時證稱：核研所的勞動安全衛生檢查
    人員會有固定時間來檢測。我在核研所是做化工操作。如果
    有什麼需要的話，是向直屬計畫主持人報告，由其指示進行
    實驗操作等語（見本院勞安訴字卷第82頁）；證人庚○於本
    院審理時證稱：對於我們自己評估的結果，會經過計算跟計
    畫主持人或者上一層的主管來討論，如果認為評估是合理的
    ，就會照這樣做。計畫主持人或上一層主管會來實驗室看建
    置的結果是否跟當初我們討論的是否相同。核安會的人會不
    定期的到我們實驗室來看，然後會根據我們實驗的情形來做
    判斷會有哪些風險。如果發現有疏失，會發書面過來，我們
    必須把改善的情形以書面，並且附照片回覆。至於實驗上要
    用什麼樣的材質，這個是實驗者自己比較清楚。我們在提預
    購案，或者實驗室的建置，我們如果對於自己的安全設備有
    疑慮的時候，可以在採購單上勾選需要請求專家協助等語明
    確（見本院勞安訴字卷第102至108頁），顯見被告於本案事
    發當時雖為行政院原能會核研所所長而屬負責人，此固經被
    告於偵查及本院審理時供明在卷，然實驗者之設備及需求應
    由從事實驗之人及計畫主持人負責，業經上揭證人證述綦詳
    ，是行政院原能會核研所係採分層負責之方式，則關於被害
    人李財興所從事天然氣重組產生合成氣實驗之實際負責人即
    非被告，參諸上述說明，被告要與本案職災無涉，當不得對
    其責以勞工安全衛生法第31條第1項對於雇主所科之刑罰（
    參照臺灣高等法院臺南分院91年度上訴字第765號判決意旨
    、臺灣高等法院93年度勞安上訴字第4號判決意旨）。
五、綜此以觀，依檢察官提出之上開證據，尚難認被告有何違反
    勞工安全衛生法之情事，或被害人李財興因一氧化碳中毒造
    成心肌及腦部缺氧死亡之結果，可歸責於被告。從而，檢察
    官所舉及卷內所有直接、間接之證據，既均尚未達到使通常
    一般人均不致有所懷疑，而得確信其為真實之程度，仍有合
    理之懷疑存在，揆諸前開法條規定及判決要旨，自不得遽認
    被告確有被訴之犯行。此外，復查無其他積極證據足以證明
    被告確有公訴意旨所指之業務過失致死等犯行，本諸無罪推
    定原則，本院自應為被告無罪判決之諭知，以免冤抑。
據上論斷，應依刑事訴訟法第301條第1項，判決如主文。
本案經檢察官簡方毅到庭執行職務。
中    華    民    國    99    年    1    月    18    日
              刑事第十一庭    審判長法  官  蔡榮澤
                                    法  官  吳宗航
                                    法  官  汪曉君
以上正本證明與原本無異。
如不服本判決，應於判決送達後10日內向本院提出上訴狀（應附
繕本），其未敘述上訴理由者，應於上訴期間屆滿後20日內補提
理由書狀於本院，上訴於臺灣高等法院。
                                    書記官  楊晴文
中    華    民    國    99    年    1     月    18    日

司法院資訊處製作；財團法人民間司法改革基金會備份。
